臺灣臺南地方法院家事裁定　　　　　　　96年度家抗字第43號
抗　告　人　財政部國有財產局台灣南區辦事處台南分處
法定代理人　丙○○
送達代收人　甲○○
被 抗 告人　乙○○
前抗告人因被抗告人就被繼承人黃其在指定遺產管理人事件，對
於中華民國96年4月30日臺灣臺南地方法院95年度財管字第119號
裁定提起抗告，本院裁定如下：
    主    文
抗告駁回。
抗告程序費用新台幣壹仟元由抗告人負擔。
    理    由
一、按先順序繼承人均拋棄其繼承權時，由次順序之繼承人繼承
    。其次順序繼承人有無不明或第四順序之繼承人均拋棄其繼
    承權者，準用關於無人承認繼承之規定。又繼承開始時，繼
    承人之有無不明者，由親屬會議於一個月內選定遺產管理人
    ，並將繼承開始及選定遺產管理人之事由，向法院報明。又
    第1178條所定之期限屆滿，無繼承人承認繼承時，其遺產於
    清償債權，並交付遺贈物後，如有賸餘，歸屬國庫。又繼承
    人有無不明而不能依民法第1177條選定遺產管理人時，得由
    利害關係人聲請法院選任之， 民法第1176條第6項、第1177
    條、第1185條及第1178條第2項分別定有明文。
二、被抗告人即原審聲請人乙○○於原審法院聲請意旨略以：被
    繼承人黃其在 （男，民國○○年○月○○日生，身分證統一編號
    ：Ｚ000000000號，生前最後住所：台南縣安定鄉港南村港口
    5之1號）於民國84年間因侵權行為損害賠償事件，經鈞院判
    決應給付被抗告新台幣（下同）28萬元及負擔訴訟費用3000
    元暨執行費用13837元， 惟被繼承人黃其於尚未清償上述債
    務前，即於95年5月13日死亡， 其並無第一順位繼承人，第
    二、四順位繼承人均早已死亡，第三順位繼承人均已拋棄繼
    承權，被抗告人為被被繼承人黃其在之債權人，係利害關係
    人，為免被抗告人無法行使債權而影響權益，爰聲請裁定指
    定財政部國有財產局臺灣南區辦事處臺南分處為被繼承人黃
    其在之遺產管理人等語。
三、原審法院裁定以：被抗告人主張之前開事實，業據提出本院
    92年9月24日南院鵬92執湘字第32225號債權憑證影本一件、
    除戶謄本一件、本院家事庭95年9月6日南院慧家儒95年度繼
    字第1123號准予備查通知函影本一件為證，並經本院依職權
    調閱本院95年度繼字第1123號拋棄繼承事件卷宗及92年度執
    字第32225號損害賠償事件執行卷宗核閱無訛， 是被抗告人
    之主張堪信為真實。又查被繼承人黃其在並無第一順位繼承
    人，第二、四順位繼承人均早已死亡，第三順位繼承人均已
    拋棄繼承權經准予備查在案，依被繼承人黃其在之除戶謄本
    之記載，其尚有配偶即大陸地區人民陳梅欽，則本件被繼承
    人黃其在之繼承人僅有配偶即大陸地區人民陳梅欽而已，揆
    諸臺灣地區與大陸地區人民關係條例第67條第1項、 第67條
    之1第1項之規定，自應指定財政部國有財產局為遺產管理人
    管理被繼承人黃其在之遺產。再查被抗告人為被繼承人黃其
    在之債權人，被繼承人黃其在最後住所係位在臺南縣，且其
    所遺一筆田賦、一輛汽車亦均在臺南境內，有本院依職權調
    取之稅務電子閘門財產所得調件明細表一件在卷可憑。故被
    抗告人以利害關係人之身分聲請指定財政部國有財產局臺灣
    南區辦事處臺南分處為被繼承人黃其在之遺產管理人，於法
    核無不合，應予准許。
四、抗告意旨略以：
（一）被繼承人黃其在於95年5月13日死亡， 經被抗告乙○○以
      利害關係人身分，聲請鈞院選任遺產管理人，嗣經鈞院選
      任抗告人為黃其在之遺產管理人。查抗告人於96年5月4日
      接獲 鈞院95年度財管字第119號選任為被繼承人黃其在之
      遺產管理人。惟該裁定記載 「被繼承人黃其在於95年5月
      13日死亡後，其全體法定繼承人均已於法定期間內向法院
      聲請拋棄繼承權並經准予備查在案；惟尚有配偶即大陸地
      區人民陳梅欽為本案之繼承人，被抗告人為被繼承人黃其
      在之債權人，爰依法聲請選定適當之人為被繼承人黃其在
      之遺產管理人。」，而經查被繼承人黃其在尚遺留有不動
      產，但其繼承人卻全體拋棄繼承，足徵被繼承人黃其在有
      遺債大於遺產之情形。
（二）按司法院74年10月15日（74） 院台廳一字第05786號函示
      「嗣後各地方法院受理有關無人承認繼承遺產管理事件時
      ，…因此類拋棄繼承事件，多屬遺債大於遺產，形同破產
      ，儘量避免選任國有財產局為遺產管理人。……」，而本
      案極可能屬於遺債大於遺產，依上開司法院函示應儘量避
      免選任國有財產局為遺產管理人，原裁定之選任實有不當
      ；縱其繼承人拋棄繼承並非不可擔任遺產管理人，且法亦
      無明文禁止，況繼承人對被繼承人生前之債權債務關係，
      以及印鑑、重要文件、產權文件等應較清楚或仍保管中，
      雖有關黃其在之債權債務關係，與繼承人並無任何關聯性
      存在，但就適任與否加以考量，除其最近親屬外，實不作
      第二人想。因被繼承人是否尚有其他債權債務關係，均須
      全面予以了解，則以抗告人僅係國有財產之管理機關，於
      被繼承人之遺債大於遺產之際，選任抗告人為遺產管理人
      ，則抗告人恐力有未逮，應以被繼承人之最近親屬為遺產
      管理人較適宜。
（三）又抗告人係國有財產之管理機關，而國庫對於無人承認繼
      承之遺產向有期待權，因之，若被繼承人尚有剩餘遺產得
      以歸屬國庫，則選任抗告人為遺產管理人方有實益。審就
      本案，既有遺債大於遺產之虞，若選任抗告人為遺產管理
      人，則抗告人仍須善盡管理人責任為其管理遺產、處理債
      務等問題，其間所將耗費之人力、時間實難以金錢衡量；
      且管理期間所須之花費亦由國庫代為墊付，而若結果落得
      其遺產不足以清償，不僅國庫權益受損，更甚者，導致利
      用全民資源負擔個人私務之支出，無異使公器淪為私用，
      實不符社會公平原則。
五、經查：
（一）被抗告人主張之前開事實， 業據提出本院92年9月24日南
      院鵬92執湘字第32225號債權憑證影本一件、 除戶謄本一
      件、本院家事庭95年9月6日南院慧家儒95年度繼字第1123
      號准予備查通知函影本一件為證，並經本院依職權調閱本
      院95年度繼字第1123號拋棄繼承事件聲請卷宗及92年度執
      字第32225號損害賠償事件執行卷宗核閱無訛， 是被抗告
      人之主張堪信為真實。又查被繼承人黃其在並無第一順位
      繼承人，第二、四順位繼承人均早已死亡，第三順位繼承
      人均已拋棄繼承權經准予備查在案，依被繼承人黃其在之
      除戶謄本之記載，其尚有配偶即大陸地區人民陳梅欽，則
      本件被繼承人黃其在之繼承人僅有配偶即大陸地區人民陳
      梅欽而已，揆諸臺灣地區與大陸地區人民關係條例第67條
      第1項、第67條之1第1項之規定， 自應指定財政部國有財
      產局為遺產管理人，管理被繼承人黃其在之遺產。再查被
      抗告人為被繼承人黃其在之債權人，被繼承人黃其在之最
      後住所係位在臺南縣，且其所遺一筆田賦、一輛汽車亦均
      在臺南境內，有本院依職權調取之稅務電子閘門財產所得
      調件明細表一件在卷可憑。故被抗告人以利害關係人之身
      分，聲請指定財政部國有財產局臺灣南區辦事處臺南分處
      為被繼承人黃其在之遺產管理人，於法核無不合，應予准
      許。
（二）查司法院前述函示，僅謂儘量避免選任抗告人為遺產管理
      人，並非謂不得選任其為遺產管理人，無非著眼於國有財
      產之考量，對於法院亦無拘束力。又被繼承人生前之債權
      債務關係及有關產權證明文件，抗告人得依其他方式獲悉
      或取得，另有關之印鑑，抗告人亦得依舉證責任分配方式
      辨識其真偽，於其管理遺產上並無困難，而上開文件資料
      其最近親屬未必最為知悉。又被繼承人黃其在之原繼承人
      拋棄繼承，已無利害關係，如選定其等擔任遺產管理人，
      難期其將來執行職務能克盡職守，公正客觀，以善盡管理
      人之職務，為期公正，實不宜選任彼等為遺產管理人；再
      者，被繼承人黃其在之繼承人僅有配偶即大陸地區人民陳
      梅欽而已，揆諸臺灣地區與大陸地區人民關係條例第67條
      第1項、第67條之1第1項之規定， 自應指定財政部國有財
      產局為遺產管理人，管理被繼承人黃其在之遺產。是抗告
      意旨以「況繼承人對被繼承人生前之債權債務關係，以及
      印鑑、重要文件、產權文件等應較清楚或仍保管中，雖相
      對人與被繼承人黃在其間之債權債務關係，與繼承人並無
      任何關聯性存在，但就適任與否加以考量，除其最近親屬
      外，實不作第二人想。況不僅就被繼承人向相對人所負之
      賠償款項為多少，而賠償款項未完全清償，則已償還者為
      多少，是否尚有其他債權債務關係，均需全面予以了解，
      則以抗告人僅係國有財產之管理機關，於被繼承人之遺債
      大於遺產之際，選任抗告人為遺產管理人，則抗告人恐力
      有未逮，應以被繼承人之最近親屬為遺產管理人較適宜。
      」云云，自無可取。
（三）再查，遺產管理人之指定，旨在維護公益及被繼承人債權
      人之利益，此觀民法第1177條立法理由即明，顯非以遺產
      管理人管理遺產是否有實質利益為考量。況且，被繼承人
      之遺產，於遺產管理人完成清償債權並交付遺贈物等清算
      程序前，是否有賸餘，無從知悉。而依上述說明，各順序
      之繼承人均拋棄繼承者，其剩餘財產歸屬國庫，而抗告人
      為國庫之綜理機關，為國有財產法第9條第2項所明定，其
      備有財產管理之專才，雖其經費支出屬國家資源，但保護
      無人繼承財產之債權人之權利，亦屬政府之義務。於遺產
      管理指定之實際運作，仍認選任國有財產局為遺產管理人
      較為妥適。是抗告意旨以「抗告人係國有財產之管理機關
      ，而國庫對於無人承認繼承之遺產向有期待權，因之，若
      被繼承人尚有剩餘遺產得以歸屬國庫，則選任抗告人為遺
      產管理人方有實益。審就本案，既有遺債大於遺產之虞，
      若選任抗告人為遺產管理人，則抗告人仍須善盡管理人責
      任為其管理遺產、處理債務等問題，其間所將耗費之人力
      、時間實難以金錢衡量；且管理期間所須之花費亦由國庫
      代為墊付，而若結果落得其遺產不足以清償，不僅國庫權
      益受損，更甚者，導致利用全民資源負擔個人私務之支出
      ，無異使公器淪為私用，實不符社會公平原則。」云云，
      亦無可採。
（四）復被抗告人為被繼承人黃其在之債權人，如兼任被繼承人
      黃其在之遺產管理人，恐有利害衝突之虞，而不利於被繼
      承人黃其在之其他債權人，亦不宜選任其為遺產管理人。
（五）綜上所述，原法院據此指定抗告人為被繼承人黃其在之遺
      產管理人，經核並無不合。而抗告意旨復未述明原裁定選
      任其為被繼承人黃其在之遺產管理人有何違法或其他不當
      之處，其提起抗告，聲明廢棄原裁定，非有理由。
六、據上論結，本件抗告為無理由， 爰依非訟事件法第21條第2
    項、第46條， 民事訴訟法第495條之1第1項、第449條第1項
    、第95條、第78條，裁定如主文。
中　　華　　民　　國　　96　　年　　7 　　月　　23　　日
　　　　　　　　　　　家事法庭　審判長法官  陳 美 燕
 　　                           法      官  林 育 幟
                                法      官  王 獻 楠
上為正本係照原本作成。
抗告人如不服本裁定，僅得於收受本裁定正本送達後10日內以適
用法規顯有錯誤為理由，向本院提出再抗告狀（須附繕本一份及
繳納再抗告裁判費新台幣1000元），並經本院許可後始可再抗告
於高等法院。
中　　華　　民　　國　　96　　年　　7 　　月　　23　　日
                                  書  記  官　黃 心 怡
